【裁判字號】    97,簡上,109
【裁判日期】    971126
【裁判案由】    侵權行為損害賠償
【裁判全文】
臺灣臺南地方法院民事判決             97年度簡上字第109號
上  訴  人  乙○○
被 上訴 人  甲○○
上列當事人間請求侵權行為損害賠償事件，上訴人對於中華民國
97年5月28日臺灣臺南地方法院柳營簡易庭97年度營簡字第224號
第一審判決提起上訴，經本院於民國97年11月12日言詞辯論終結
，判決如下：
    主  文
上訴駁回。
第二審訴訟費用新台幣壹仟伍佰元由上訴人負擔。
    事實及理由
壹、被上訴人起訴及於本院抗辯意旨除與原判決記載相同者，茲
    引用之外，補稱：
一、本件兩造之刑事案件業已判決確定，上訴人動手毆打被上訴
    人之行為非正當防衛，上訴人主張並無理由。
二、聲明：請求駁回上訴。
貳、上訴人上訴意旨略以：
一、兩造係鄰居，被上訴人前因細故與上訴人發生爭執，竟於民
    國 (下同)96 年7月10日晚上7時許，持掃把前往位於台南縣
    將軍鄉西和村西和74之3號上訴人住處，趁上訴人蹲下餵狗
    之際，竟以掃帚毆打上訴人，造成上訴人受有左前臂紅腫長
    7.2公分、寬0.5公分之傷害。上訴人為求自我防衛，乃用左
    手將被上訴人所拿的掃帚另一頭拿住，並以右手拿起放在門
    口旁的木頭拐杖，並將左手所拿的掃帚放開，再將右手所拿
    到的木頭拐杖交到上訴人左手打被上訴人。被上訴人因此逃
    離現場，但在離去前，仍以鐵條、水泥石塊丟擲上訴人，因
    而擊中上訴人右大腿，致上訴人受有右大腿紅腫長7.8公分
    、寬2.7公分之傷害。本件係被上訴人趁上訴人餵狗之際先
    動手毆打上訴人，上訴人為防衛自己權利以平日所持助走之
    拐杖揮向被上訴人，符合民法第149條之正當防衛，且上訴
    人受此刺激後，亦出現容易激動及情緒不穩定狀態，遂前往
    奇美醫院柳營分院精神科就診，經該院診斷係罹患器質性情
    感症候群。
二、本件刑事判決部分，公訴人認上訴人涉有傷害罪嫌，無非以
    被上訴人警訊及偵查中指證，並以佳里綜合醫院出具之乙種
    診斷證明書並照片等件資為依據。然按被上訴人之告訴，係
    以使上訴人受刑事訴追為目的是其陳述是否與事實相符，仍
    應調查其他證據以資審認（此有最高法院著有52年度台上字
    第1300號判例可資參照），然診斷證明書記載被上訴人96年
    7月10日到院接受治療，此僅能證明被上訴人在上開時日受
    有傷害，無從遽認被上訴人所受傷害係上訴人傷害所為。
三、又據警訊筆錄所載，被上訴人主張伊到上訴人家是要質問上
    訴人為何用噴劑噴被上訴人的先生，嗣上訴人拿1支約3尺左
    右木棍欲打被上訴人，於是被上訴人隨手拿1支竹子保護自
    己，然上訴人身旁一名女子即訴外人陳冰凌搶走被上訴人手
    中竹子，並從被上訴人前面將其抱住，隨即上訴人就持木棍
    打傷被上訴人右上臂及左下肢及右小腿及左手受傷等語。核
    諸被上訴人前開所提之診斷證明書，所載其受傷害為右上臂
    鈍挫傷、左下肢鈍挫傷之傷害，但據被上訴人所述證人陳冰
    凌係由伊前面抱住被上訴人等情，倘若屬實，衡諸經驗法則
    與論理法則，則以被上訴人正面係經人抱住情況下，又如何
    打擊到被上訴人右上臂、左下肢？又此主張與其在鈞院刑事
    庭審理時證述證人陳冰凌係從被上訴人後面將伊抱住云云，
    竟大相逕庭，前後不一，故被上訴人指述，顯不足以為上訴
    人不利之認定。
四、上訴人雖自承有將木質拐杖揮向被上訴人，但不知有沒有打
    傷被上訴人，又按上訴人之自白不得作為有罪判決之唯一證
    據，仍應調查其他必要之證據。
五、原審認定上訴人先行動手毆打被上訴人，造成被上訴人身體
    受有傷害顯非事實，為此提起本件上訴，並聲明：求為廢棄
    原判決；被上訴人在原審之訴及假執行之聲請均應駁回之。
參、得心證之理由：
    兩造經本院依民事訴訟法第270條之1第1項第3款規定曉諭闡
    明後，整理並協議簡化爭點如下：
一、不爭執事項：兩造於96年7月10日晚上7時許，在上訴人台南
    縣將軍鄉西和74之3號上訴人住處門前發生爭執。
二、兩造爭點：上訴人乙○○之行為是否係屬正當防衛？茲將爭
    點一一說明如下：
（一）按對於現時不法之侵害，為防衛自己或他人之權利所為之
      行為，不負損害賠償之責。但已逾越必要程度者，仍應負
      相當賠償之責，此民法第149條定有明文。又所謂正當防
      衛，乃對於現時不法之侵害為防衛自己或他人之權利，於
      不逾越必要程度範圍內所為之反擊行為，此有最高法院64
      年度台上字第2442號民事判例可資參照。依上述條文及判
      例意旨可知，正當防衛乃對於「現時」不法之侵害在不逾
      越必要範圍內所為之反擊行為，若已非現時侵害或逾越必
      要範圍之反擊行為，即非屬正當防衛之範疇。
（二）經查，兩造於前開時地發生爭執之過程，除有診斷證明書
      為證外，僅證人即看護陳冰淩及上訴人姪子高泰隆目睹，
      而證人陳冰淩在本院97年度簡上字第62號刑事傷害案件警
      詢、偵查及審理時證稱：「：當天伊聽到被告（即上訴人
      ）激動講話的聲音，就衝出去看，被告拿著拐杖，告訴人
      （即被上訴人）拿著竹掃帚，伊看到被告額頭有竹掃帚的
      痕跡.... 伊只有看到2人各持木頭拐杖、竹掃帚對峙...
      我（即證人陳冰淩）在推她（即被上訴人）時，他（即上
      訴人）去搶她的竹掃把，.. 在打時我沒有看到，在我出
      來之後就沒有看到他們在打，他們之前有沒有在打，我不
      知道」等語（見該刑事卷第65、66、67頁）；又證人高泰
      隆於本院刑事庭審理時證稱：「當天告訴人（即被上訴人
      ）在被告（即上訴人）家門前罵，被告正好拿東西要餵狗
      ，因被告行動不方便，要起來時需拿拐杖撐起，告訴人以
      為被告要打她，就先拿掃帚打被告的後腦... 在看護未出
      來勸架時就有互打，互打時都有打到.. 我知道有互打到
      ，有打到甲○○的手」（見上開刑事卷第100頁、第102至
      第104頁）。依二名證人之證詞可知，上訴人確實有持木
      頭拐杖毆打被上訴人右手臂及左下肢，造成被上訴人右上
      臂鈍挫傷、左下肢鈍挫傷等傷害等情，應為可採。至於是
      否構成正當防衛？依上訴人於警詢時自認：「是我在餵狗
      時甲○○先用掃帚打我的頭，待我轉過身後又打我的頭及
      我的左手，我才用左手將甲○○所拿的掃帚另一頭拿住，
      並以我的右手拿起放在門口旁的木頭拐杖並將左手所拿的
      掃帚放開再將右手所拿到的木質拐杖交到我的左手打甲○
      ○」（見96年7月24日之警詢筆錄）。依上訴人自認之情
      節觀之，上訴人於遭被上訴人持竹掃帚攻擊後，係先以左
      手將被上訴人所持之竹掃帚一頭握住，再將右手所持木頭
      拐杖換至左手以毆打被上訴人。是案發當時，上訴人既已
      以手握住被上訴人所持之竹掃帚，衡情，自無再以木頭拐
      杖撥開被上訴人所持竹掃帚，進而動手毆打被上訴人之必
      要。易言之，在上訴人握住被上訴人所持之竹掃帚時，被
      上訴人現時之侵害行為已告消滅，則上訴人將木頭拐杖換
      至較有力氣之左手，並持之揮向被上訴人舉動之時，即已
      逾越正當防衛之必要範圍，顯係另基於傷害之故意所為之
      報復行為，故與上述正當防衛之要件未合。
（三）綜上所述，無論被上訴人是否先動手毆打上訴人，上訴人
      後來之反擊行為已非排除現時之侵害且逾越正當防衛之必
      要範圍，與民法第149條之要件未合，上訴人此部分抗辯
      並不可採。
三、按因故意或過失，不法侵害他人之權利者，負損害賠償責任
    ；另不法侵害他人之身體、健康、名譽、自由、信用、隱私
    、貞操，或不法侵害其他人格法益而情節重大者，被害人雖
    非財產上之損害，亦得請求賠償相當之金額；民法第184 條
    第1項前段、第195條第1項前段分別定有明文。次按慰藉金
    之賠償以人格權遭受侵害，使精神上受有痛苦為必要，至其
    核給之標準固與財產上損害之計算不同，惟非不可斟酌雙方
    身分、資力與加害程度，及其他各種情形核定相當之數額；
    換言之，以人格權遭遇侵害，受有精神上之痛苦，而請求慰
    藉金之賠償，其核給之標準，須斟酌雙方之身分、資力與加
    害程度及其他各種情形核定相當之數額。且所謂「相當」，
    應以實際加害情形與其名譽影響是否重大及被害人之身分、
    地位與加害人之經濟情況等關係定之（最高法院47年度台上
    字第1221號及同院51年台上字第223號判例參照）。前已述
    及，上訴人於上開時地動手毆打被上訴人，致被上訴人受有
    上開之傷害，上訴人不法行為與被上訴人傷害結果間具有相
    當因果關係。從而，被上訴人本於侵權行為之法律關係，請
    求上訴人賠償其因受有前揭傷害所造成之損失，自屬有據；
    茲就原告請求之損害賠償金額是否可採，分項審酌如下：
（1）醫療費用100,000元部分：
     查本件被上訴人主張其因本件傷害行為而至「佳里綜合醫
     院」急診、服藥治療，主訴被打，經96年7月12日門診複診
     並開立驗傷證明，發現右上臂左肘腕關節、左大腿左膝多
     處挫瘀傷、疼痛不適，並共支出醫療費用774元之事實，已
     據其提出收費收據6張在卷可憑；而原審依職權函詢上開醫
     院結果，被上訴人自付費用僅為774元，此有上開醫院97年
     4 月17日（九七）佳醫字第0970000706號函在卷可稽，核
     其醫療項目就774元部分，屬於必要費用，應准許之。
（2）慰撫金100,000元部分：
     按因故意或過失，不法侵害他人之權利者，負損害賠償責
     任；又不法侵害他人之身體、健康、名譽或自由者，被害
     人雖非財產上之損害，亦得請求賠償相當之金額，民法第1
     84條第1項前段及第195條第1項前段分別定有明文。另慰藉
     金之賠償以人格權遭受侵害，使精神上受有痛苦為必要，
     至其核給之標準固與財產上損害之計算不同，惟非不可斟
     酌雙方身分、資力與加害程度，及其他各種情形核定相當
     之數額，最高法院亦著有51年台上字第223號判例可資參照
     。查本件被上訴人不識字、在社會上無擔任職務，無工作
     、無收入、無不動產；上訴人係國小5級肄業、在社會上擔
     義消27年、現已退休，無工作及收入，有不動產2筆等情，
     此為兩造所不爭，並有兩造稅務電子閘門財產所得調件明
     細表在卷可憑，又被上訴人受有上開傷害，長期門診追縱
     ，疼痛不適，身心痛苦可想而知等情，依原審職權調取之
     兩造財產歸戶資料與所得稅資料等在卷可稽暨兩造之其餘
     經濟能力、身分、地位等一切情狀，認被上訴人請求上訴
     人賠償之精神慰撫金以40,000元為適當，其餘逾此部分之
     請求，則屬過高，應不准許之。
四、綜上所述，被上訴人依侵權行為損害賠償之法律關係，請求
    上訴人給付在40,774元之範圍，為有理由，應予准許；逾此
    範圍之請求，為無理由，應予駁回。原審判命被上訴人一部
    勝訴、一部敗訴之判決，及就勝訴部分依民事訴訟法第389
    條第1項第3款之規定，依職權宣告假執行，並依上訴人聲明
    宣告上訴人預供擔保後，得免為假執行，核無不合。上訴意
    旨指摘原判決不當，求予廢棄改判，為無理由，應予駁回。
五、又本件待證事實已臻明確，兩造其餘攻擊防禦方法及舉證，
    經本院斟酌後，認於判決結果已不生影響，爰不一一詳為論
    述，附此敘明。
六、末按法院為終局判決時，應依職權為訴訟費用之裁判；又訴
    訟費用，由敗訴之當事人負擔，民事訴訟法第87第1項、第7
    8條分別定有明文。本件上訴為無理由， 訴訟費用即上訴裁
    判費1,500元，應由上訴人負擔，爰判決如主文第2項所示。
七、據上論結，本件上訴為無理由，依民事訴訟法第436條之1第
    3項、第449第1項、第78條、第87條第1項，判決如主文。
中    華    民    國    97    年    11    月    26    日
                        民事第二庭審判長法  官  林念祖
                                        法  官  侯明正
                                        法  官  田玉芬
以上正本證明與原本無異。
不得上訴。
中    華    民    國    97    年    11    月    26    日
                                        書記官  劉紀君


司法院資訊處製作；財團法人民間司法改革基金會備份。
